【裁判字號】    90,自,396
【裁判日期】    920226
【裁判案由】    違反著作權法
【裁判全文】
臺灣臺北地方法院刑事判決                            九十年度自字第三九六號
    自  訴  人  丙○○
    代  理  人  黃秀蘭律師
    被      告  甲○○○有限公司
    兼右代表人  辛○○
    選任辯護人  徐玉蘭律師
    被      告  戊○○○股份有限公司
    兼右一人代
    表人        丁○○
                己○○
    共      同
    選任辯護人  陳佩貞
                蔡玉玲
                周志雯
右列被告等因違反著作權法案件，經自訴人提起自訴，本院判決如左：
    主  文
甲○○○有限公司、辛○○、戊○○○股份有限公司、丁○○、己○○均無罪。
    理  由
一、自訴意旨略以：自訴人丙○○於民國（下同）八十九年十月間，接受被告甲○○○有限公司（下稱天誠公司）代表人辛○○委託，為「新神雕俠侶中文遊戲」電
    腦軟體（下稱遊戲軟體）創作及改編場景音樂，自訴人耗費心力編曲及創作場景
    音樂後（如自訴狀附表所示之音樂），並將錄音母帶燒錄於光碟片中交付被告辛○○試聽，詎被告辛○○竟未與自訴人洽談授權事宜，反逕行重製使用，且交付
    被告戊○○○股份有限公司（下稱昱泉公司）負責人即被告丁○○、己○○，擅
    於其所製作發行之遊戲軟體中使用自訴人所該編輯創作之音樂，且於其所編製之
    遊戲軟體入門綱要手冊中，未將自訴人姓名印製於雷射唱片專輯內頁說明書中，
    因認被告等侵害自訴人之著作財產權及著作人格權云云。
二、按犯罪事實應依證據認定之，無證據不得推定其犯罪事實；又不能證明被告犯罪
    者，應為無罪之諭知，刑事訴訟法第一百五十四條、第三百零一條第一項分別定
    有明文。訊之被告辛○○固坦承委請自訴人製作配樂，並交付予被告昱泉公司之
    事實不諱，然堅決否認有自訴人所指訴違反著作權犯行，辯稱：（一）、其於委
    請自訴人配樂時，即已明白告知係為被告昱泉公司所發行之「神雕俠侶」遊戲軟
    體配樂，並提出昱泉公司所提供之「神雕俠侶音樂需求清單」交付自訴人，請自
    訴人配合電玩情境配樂，自訴人於九十一年庭訊時亦坦稱拿到該清單，足證自訴
    人當時即已知悉為該電玩配樂，自訴人竟稱不知為被告昱泉公司配樂，不足採信
    。（二）、被告辛○○委請自訴人配樂時，問自訴人多少酬勞，自訴人回答新台
    幣（下同）五萬元搞定，被告辛○○同意後當場支付三萬元，嗣於十一月間被告
    昱泉公司製作人庚○○試聽後認要修改，自訴人表示太累，不想再作，被告辛○○為了不失信於昱泉公司，不得已同意額外加給三萬元，故本案雙方議定之酬勞
    為八萬元，絕非自訴人所言並未談妥酬勞云云。本案被告辛○○與昱泉公司談妥
    配樂之事後，初期委由案外人黑傑克承作，嗣由自訴人製作，被告辛○○與自訴
    人談妥後，即委請案外人乙○○與自訴人商談剪輯細節，乙○○於上述音樂清單
    上均已註明那一段配樂從專輯中何首歌曲截取某一段及秒數，亦即乙○○聽過所
    有音樂後，明白指示自訴人如何剪輯，自訴人僅以原曲旋律為本，直接剪輯或以
    電腦ＭＩＤＩ方式略加合成、編排、實不能稱為編曲或作曲，祇能稱為剪輯，不
    具備原創性，自無受著作權法保護。（三）、自訴人於九十一年五月十三日庭訊
    時坦稱，其為案外人大信公司編曲，一首三至五分鐘完整旋律報酬為四萬元，著
    作權屬於大信公司，但著作人格權屬於伊保留，且伊收取一次報酬，並未抽取版
    稅。可見縱使編曲，依業界慣例，僅收取一次報酬，且著作財產權歸出資人所有
    。本案縱或自訴人能證明自訴人保留其著作財產權，然被告為出資人，依著作權
    法第十二條規定，亦得利用該著作。被告辛○○出資委請自訴人配樂，其著作權
    亦屬被告辛○○所有，被告辛○○要如何使用，自無須再徵得自訴人同意等語。
    被告丁○○、己○○坦承其所發行之「神雕俠侶」遊戲電玩軟體中使用被告辛○○委託自訴人所作之配樂，然堅決否認有何自訴人所稱違反著作權之犯行，辯稱
    ，原本該電玩之配樂係外包給右將公司，嗣被告辛○○知悉其公司欲發行該電玩
    遊戲軟體，因被告辛○○將以天誠公司名義發行新音樂帶，為達到廣告宣傳效果
    ，乃主動要求為該電玩配樂，故並未支付被告辛○○報酬，且伊等之認知，係被
    告辛○○自願幫該電玩配樂，並未過問被告辛○○委託何人配樂，亦從未與自訴
    人接觸，縱使自訴人就該配樂有所謂著作權，伊等亦無侵害自訴人著作權之犯意
    ，再者，被告二人分別係昱泉公司之董事長及總經理，本案電玩軟體製作層面繁
    複浩大，自訴人之配樂在該遊戲軟體中僅占一小部分，該配樂外包部分完全由製
    作人庚○○負責，被告二人根本並未參與過問，無侵害他人著作權之犯意等語。
三、本院經查：本案電玩配配樂係被告辛○○委請自訴人所為，為自訴人及被告辛○○所是認，當時係由乙○○拿需求清單予自訴人，由自訴人依照清單上所列之為
    電玩配樂等事實，亦為雙方所不爭執，而本案所爭執者為被告辛○○所委請自訴
    人所作之電玩配樂，究竟有無著作權，換言之，該配樂是否屬於著作權法之音樂
    著作？又如果有著作權後，著作權歸屬何人？按著作權法第三條第一項第一款規
    定：著作：指屬於文學、科學、藝術或其他學術範圍之創作。可見受著作權法保
    護之著作必須具備原創性。本案自訴人係依據乙○○所交付由被告昱泉公司提供
    之音樂需求清單上所載要求之音樂風格例如編號三「遊戲介面」類型為功能性音
    樂，音樂風格為抒情中稍帶輕快，編號十四「陰暗的穴道中」類型為場景音樂，
    音樂風格為陰暗潮濕的隧道當中等等，有該清單附卷可稽。自訴人依照清單上之
    需求為配樂。雖然清單上已載明音樂類型、風格，然究竟以如何之音樂來表現清
    單上所要求之配樂，仍需自訴人以其專業智慧創作，故不能謂該等配樂非自訴人
    之著作，是本案之電玩配樂應受著作權法之保護殆無疑義。其次應研究者，本案
    著作人究係何人，著作權法第十二條規定：出資聘請他人完成之著作，除前條情
    形之外，以該受聘人為著作權，但契約約定以出資人為著作人者從其約定。本件
    被告辛○○委請自訴人配樂，雙方並未為書面約定，故應探求雙方當事人之真意
    。關於本件配樂之報酬，被告辛○○辯稱係包案，即以與自訴人約定之代價包給
    自訴人，作到滿意為止。自訴人則否認係包案，然於九十年九月三日庭訊時稱：
    「沒有說好代價，他們原來說作兩個，後來作了十六個」，「辛○○原來說作兩
    個多少錢，我說大約三、四萬元」九十一年七月二十九日庭訊時稱：「我說一首
    是三萬、兩首是我萬」，「拿到清單之前，辛○○打電話給我，我說兩首五萬元
    」，「拿到清單之後，發現為十六首，我已經知道兩首多少錢，所以我當然都作
    」，「後來都沒有再談到錢的問題，他們也沒有跟我說，我以為電玩都不用了」
    。依照自訴人所述，自訴人僅拿到被告辛○○支付之五萬元後竟作了十六首配樂
    後，卻未再與被告辛○○要求其他酬勞，顯然不符常理，且竟以為電玩配樂都不
    用了云云，足見本案確如被告辛○○所說係將全案包給自訴人配樂，自訴人於取
    得約定之酬勞後，即對於該電玩如何使用不加過問，茍非如此，自訴人事後應會
    向被告辛○○追問配樂如何使用，有無使用侵害其權利等等。顯見依自訴人當時
    之認知，既已完成著作，又已取得報酬，雙方契約已完成，被告辛○○如何使用
    ，交予何人使用，自訴人根本不加關心。是本案應認為被告辛○○出資聘請自訴
    人完成著作，然依當時雙方之約定，係以包案為之，著作權應歸出資人即被告辛○○所有，既然如此，著作財產權及著作人格權均歸被告辛○○所有，則被告辛○○再提供被告昱泉公司使用，自與自訴人無涉，自訴人並無任何著作財產權或
    製作人格權受侵害，故被告等並無自訴人所指之違反著作權之犯行，不能證明被
    告等犯罪，應為無罪之諭知。
四、據上論斷，應依刑事訴訟法第三百四十三條、第三百零一條第一項，判決如主文
    。
中    華    民    國      九十二    年    二      月    二十六      日
                                      臺灣臺北地方法院智慧財產權庭
                                          法  官  曾  正  龍
右正本證明與原本無異。
如不服本判決，應於判決送達後十日內，向本院提出上訴狀。
                                          書記官  彭  自  青
中    華    民    國      九十二    年    二      月    二十七      日


司法院資訊處製作；財團法人民間司法改革基金會備份。
